【裁判字號】    94,易,1519
【裁判日期】    950222
【裁判案由】    侵占
【裁判全文】
臺灣桃園地方法院刑事判決              94年度易字第1519號
公  訴  人  台灣桃園地方法院檢察署檢察官
被      告  戊○○原名連壽堂.
選任辯護人  黃秋田律師
上列被告因侵占案件，經檢察官提起公訴（九十四年度偵字第五
一六六號）， 本院判決如下︰
    主  文
戊○○無罪。
    理  由
一、公訴意旨略以：被告戊○○因得知告訴人己○○（業於民國
    九十四年八月三日死亡）欲出售其所有坐落在桃園縣楊梅鎮
    ○○段七二地號土地及其上門牌號碼為桃園縣楊梅鎮上田里
    田寮子二一之七號房舍各一筆，遂仲介買主即丁○○於九十
    二年十二月十二日與告訴人簽訂不動產買賣契約書，約定買
    賣總價金為新台幣（下同）一千六百二十六萬七千五百元，
    由丁○○先給付頭款三百萬元，其餘款項分三次給付；九十
    三年一月一日，丁○○給付面額各為一百萬元之支票五張；
    同年一月十七日，復交付面額合計為五百萬元之支票六張，
    除二十六萬元支付仲介費用外，其餘面額合計一千二百七十
    四萬元支票，均由告訴人委由被告代為提示兌現。詎被告竟
    基於意圖為自己不法之所有，於上開支票兌現後，將其中於
    九十三年一月十七日所代收兌現之五百萬元中抵銷仲介費二
    十六萬元後所餘之四百七十四萬元，以變持有為所有之意思
    ，侵占入己，挪為己用，之後始分次將部分價金五百四十七
    萬九千元返還告訴人外，再扣除被告曾在告訴人與沈玉環土
    地買賣契約中所代墊價款後，仍剩餘三百五十八萬五百十二
    元，嗣經告訴人多次請求返還未果，因認被告涉有刑法第三
    百三十五條第一項之侵占罪嫌云云。
二、按犯罪事實應依證據認定之，無證據不得認定其犯罪事實；
    不能證明被告犯罪者，應諭知無罪之判決，刑事訴訟法第一
    百五十四條第二項、第三百零一條第一項分別定有明文。又
    認定被告有罪之事實，應憑證據，如未能發現相當之證據，
    或證據不足以證明，自不能以推測或擬制之方法，以為裁判
    之基礎；認定事實所憑之證據，其為訴訟上之證明，須達於
    通常一般人均不致有懷疑，而得確信其為事實之程度者，始
    得據為有罪之認定，倘其證明尚未達到此一程度而有合理之
    懷疑存在時，尚難為有罪之認定基礎；積極證據不足以為不
    利於被告事實之認定，即應為有利於被告之認定，更不必有
    何有利之證據（最高法院三十年上字第八一六號、四十年台
    上字第八六號、七十六年台上字第四九八六號判例要旨參照
    ）。再按刑事訴訟法第一百六十一條第一項規定：檢察官就
    被告犯罪事實，應負舉證責任，並指出證明之方法。因此，
    檢察官對於起訴之犯罪事實，應負提出證據及說服之實質舉
    證責任。倘其所提出之證據，不足為被告有罪之積極證明，
    或其指出證明之方法，無從說服法院以形成被告有罪之心證
    ，基於無罪推定之原則，自應為被告無罪判決之諭知，最高
    法院著有九十二年台上字第一二八號判例要旨可資參照。
三、本件公訴人認被告戊○○涉犯侵占罪嫌，無非以被告供述有
    代告訴人己○○兌現價金一千二百七十四萬元，未一次返還
    告訴人等語，及證人己○○、丁○○之證詞，並佐以收據、
    支票，為其主要論據。訊據被告固坦承有代告訴人收受三筆
    款項共一千二百七十四萬元，惟堅詞否認有何侵占之犯行，
    辯稱所有款項均已清償等語。經查：
  (一)公訴人主張證人即被告之妻乙○○於告訴人簽發三百萬元本
    票時並未在場，關於本票之事實均係自被告處聽聞，故不具
    證據能力。經查，證人乙○○係自被告處聽聞，非屬他證人
    於審判外之陳述，亦未合於其他無證據能力之規定，是此部
    分自有證據能力。公訴人、被告及其選任辯護人對於本案卷
    內其餘人證、物證之證據能力均表示沒有意見 (見本院準備
    程序筆錄第二、三頁、九十五年二月八日審判筆錄第一七至
    二一頁），且於言詞辯論終結前，就本案證據之調查，均無
    任何異議，故依刑事訴訟法第一百五十九條之五第二項之規
    定，該等人證、物證，自均有其證據能力，核先敘明。
  (二)被告自陳其仲介告訴人出售告訴人所有坐落在桃園縣楊梅鎮
    ○○段七二地號土地及其上門牌號碼為桃園縣楊梅鎮上田里
    田寮子二一之七號房屋與丁○○，買賣雙方於九十二年十二
    月十二日簽訂不動產買賣契約書，約定價金為一千六百二十
    六萬七千五百元，頭款三百萬元、第二期款五百萬元均是由
    告訴人收受票據後託其代為提示，第三期款四百七十四萬元
    則是由其代收並提示，故其共為告訴人代收一千二百七十四
    萬元等情（見偵查卷宗第四三至四四頁），核與證人丁○○
    、證人即受告訴人委任處理與被告間糾紛之丙○○證述相符
    （見本院九十五年二月八日審判筆錄第四、八至九、一四頁
    ），並有不動產買賣契約書、收款簽單等附卷足憑（見偵查
    卷宗第六至八、十頁），是此部分事實，洵堪認定。
  (三)公訴人認被告侵占告訴人三百五十八萬五百十二元云云，被
    告則辯稱所有代收之款項均已清償告訴人等語。經查，告訴
    人於偵查中指訴被告所列之款項支用明細表中（見偵查卷第
    七五頁），除三百萬元之本票及上田段仲介費三十二萬元為
    不實在外，其餘部分則均已清償（見偵查卷第九四至九五頁
    ），並佐以告訴人所提出之被告清償明細中記載被告已清償
    九百四十一萬九千四百八十八元一情（見偵查卷第一六頁）
    ，足知告訴人與被告間有爭議之款項為三百三十二萬五百十
    二元。至與公訴人所認被告侵佔之金額尚差二十六萬元，被
    告辯稱係因其所應代收之第三期款項原為五百萬元，惟其中
    二十六萬元為丁○○方之仲介人甲○○之仲介費，業經甲○○取走等語，此經證人丁○○證述屬實（見本院九十五年二
    月八日審判筆錄第四至六頁），並有甲○○於其上簽名之收
    款摘要可資佐憑（見偵查卷第十頁），是被告所辯，自為可
    採。
  (四)被告辯稱告訴人於九十三年一月十三日所簽發之本票，是作
    為收據之用，證明業已自被告處收受三百萬元等語。經查，
    告訴人於偵查中雖指訴該張本票係被告稱要買賣土地之用，
    而事實上並未有買賣土地之事實，該本票業經其撕毀云云（
    見偵查卷第九四頁），惟該本票之原本經被告於九十四年五
    月二十三日庭呈於偵查庭，經核與卷附影本相符後發還（見
    偵查卷第九九頁），是告訴人此部分指訴是否可信，已屬可
    疑。又證人乙○○證稱：「（問：本票三百萬元的用途？）
    因為我先生不習慣用支票，而告訴人的錢放在我們這邊，他
    要用錢，所以我先生拿錢給他的時候就請他開立本票作為憑
    證。」、「（問：這三百萬元的交款過程，你有無目睹？）
    告訴人是陸續來拿的，總計拿了三百萬元後才開立本票的。
    」等語，核與被告前揭辯詞相符，是被告所辯，即屬可採。
    況依證人丙○○證述，伊曾代告訴人與被告就雙方之債務為
    結算，結算完後被告簽發一張一百萬元、一張九十二萬九千
    元之支票給伊（見本院九十五年二月八日審判筆錄第一六頁
    ），而依雙方當時結算時所列之項目，三百萬元部份亦經提
    列扣除（見偵查卷第一０六頁），是三百萬元部分，業經清
    償，自堪認定。退步言之，即令三百萬元之本票非如被告所
    述，係作為收據之用，而認被告未給付三百萬元與告訴人，
    惟該本票係告訴人所簽發與被告，經告訴人證述無誤（見偵
    查卷第九四頁），故二人間自有票據之債權債務關係，則被
    告依此關係，自得對告訴人為抵銷之主張，是被告未給付三
    百萬元與告訴人，亦難認有何侵占之犯行。
  (五)被告辯稱三十二萬元係仲介告訴人出售坐落在桃園縣楊梅鎮
    ○○段七二地號土地及其上門牌號碼桃園縣楊梅鎮上田里田
    寮子二一之七號房屋之仲介費等語。告訴人雖指訴被告本來
    只要求仲介費十萬元，後來又主張土地部分要三十二萬元之
    仲介費，其認為此部分無需給付等語；而證人丙○○亦證述
    ：「（問：這二次仲介有無說要給被告多少錢？）沒有。因
    為那時候我們委託被告買房子的時候，被告已經有扣除十萬
    元的費用。至於土地部分，被告當時有說不要拿仲介費」等
    語，惟查，被告與告訴人間之仲介行為共二次，一次係九十
    二年十二月十四日簽訂之土地房屋買賣契約，價金為三百十
    萬元（見偵查卷第八五至八八頁），一次即為本案訴訟之買
    賣，價金為一千六百二十六萬七千五百元，被告就較便宜之
    標的收取仲介費，而就成立在前且標的價額高出五倍之本次
    交易，反未收取仲介費，實與常情不合。況證人丙○○於本
    院民事庭九十四年度訴字第八０七號民事事件言詞辯論中結
    證稱：「那時被告有將仲介費三十二萬元列上去，我們有同
    意付他這筆錢」，此有該次筆錄附於本院卷宗可稽，是被告
    辯稱被告辯稱三十二萬元係仲介費等語，即屬可採。
  (六)至於尚差之五百十二元，證人乙○○證述係因告訴人表示零
    頭就不用算等語（見本院九十五年一月十一日審判筆錄第五
    頁），核與證人丙○○證稱：「（問：偵卷第一０六頁最後
    記載一百九十二萬九千五百十二元，六月二十二，七月十五
    ，所以就由你拿回偵卷第二九頁的這二張支票？）是。」相
    符（見本院九十五年二月八日審判筆錄第一五頁），此部分
    既經告訴人為免除之表示，被告自無庸清償。
  (七)公訴人雖謂偵查卷第一百零六頁結算表係被告片面結算所列
    ，證人丙○○亦證稱當時於被告提列本票金額三百萬元時有
    為異議之表示，惟如丙○○於結算當時確有為異議之表示，
    而被告未予置理，丙○○應會有所不滿，豈會於結算結束時
    為零頭不用計算之表示。且證人乙○○亦證述：「（問：扣
    除這筆三百萬元後，告訴人及丙○○有無異議？）‧‧‧，
    至於四月二十二日的時候列出這三百萬元告訴人及范小姐並
    沒有提出異議，只說尾數五百多元就不必了」（見本院九十
    五年一月十一日審判筆錄第五至六頁），故該結算表係由雙
    方共同結算而出，即堪認定。被告業已將代收之價金一千二
    百七十四萬元全數清償與告訴人，自無疑義。
  (九)按刑法上之侵占罪，須持有人變易其原來之持有意思而為不
    法所有之意思，始能成立，如僅將持有物延不交還或有其他
    原因致一時未能交還，既缺乏主觀要件，即難遽以該罪相繩
    ，最高法院著有六十八年台上字第三一四六號判例要旨可資
    參照。公訴人雖以被告於警詢中供述代收之款項因先挪用，
    故無法一次清償等語，認被告有侵占之犯行。惟查，依證人
    乙○○於本院民事庭九十四年度訴字第八０七號民事事件言
    詞辯論中證述被告與丙○○係於九十三年四月二十二日進行
    結算（見本院卷），此時距被告代收第三期款僅三餘月，且
    被告於期間均有陸續還款，況依告訴人證稱其所親自簽立之
    委任書本文（見偵查卷第九四、九頁），被告本有收款之權
    責，而被告於尾款尚未收受之時，即已將代收款項全數清償
    ，依上開情狀，即認被告確有先行挪用代收款項之行為，亦
    僅係將持有物延不交還或有其他原因致一時未能交還，難認
    被告有變易其原來之持有意思而為不法所有之意思。
四、綜上所述，本件尚無積極證據足認被告有意圖為自己不法之
    所有，而侵占自己持有他人之物之事實，本院復查無其他積
    極證據證明被告有公訴人所指之犯行，自難僅憑被告於代為
    收受一千二百七十四萬元後未即時加以清償而遽入被告於罪
    ，揆諸首揭判例意旨，自屬不能證明被告犯罪。
據上論斷，應依刑事訴訟法第三百零一條第一項，判決如主文。
本案經檢察官蔡孟利到庭執行職務。
中    華    民    國    95    年    2     月      22  日
                  刑事第一庭審判長法  官  曾淑華
                                  法  官  朱美璘
                                  法  官  王耀興
以上正本證明與原本無異。
如不服本判決，應於送達後10日內，向本院提出上訴狀。
                                  書記官  劉晨輝
中    華    民    國    95    年    2     月    22    日


司法院資訊處製作；財團法人民間司法改革基金會備份。
